【裁判字號】    99,上,219
【裁判日期】    990803
【裁判案由】    確認買賣關係不存在等
【裁判全文】
臺灣高等法院民事判決                   99年度上字第219號
上   訴   人  甲○○
兼法定代理人  乙○○
共        同
訴 訟 代理人  黃榮謨律師
              張瓊文律師
被 上 訴  人  丙○○
              丁○○
共        同
訴 訟 代理人  姚昭秀律師
上列當事人間請求確認買賣關係不存在等事件，上訴人對於中華
民國98年12月15日臺灣士林地方法院97年度訴字第55號第一審判
決提起上訴，本院於99年7月20日言詞辯論終結，判決如下：
    主  文
上訴駁回。
第二審訴訟費用由上訴人負擔。
    事實及理由
一、上訴人主張：坐落臺北市○○區○○段七小段609、610地號
    ，應有部分各5分之1之土地，及其上建號同小段1099號、門
    牌號碼臺北市○○區○○路334巷1號5樓之房屋（下合稱系
    爭房地）原為訴外人即上訴人乙○○之夫、上訴人甲○○之
    父廖明雄所有，廖明雄於民國96年5月4日去世，系爭房地應
    由上訴人及其他繼承人廖嘉琳、廖健志、廖健佑共同繼承。
    廖明雄生前即罹患癌症，多次於財團法人辜公亮基金會和信
    治癌中心醫院（下稱和信醫院）住院治療，最後1次於96年4
    月14日住院，伊2人於96年4月18日前往和信醫院照顧廖明雄
    ，廖明雄已昏迷不醒，詎於現場竟遇被上訴人丙○○持買賣
    契約書（下稱系爭買賣契約），向伊稱系爭房地業經廖明雄
    於96年4月2日以總價新臺幣（下同）480萬元出售予其子即
    被上訴人丁○○，嗣更於96年4月26日辦竣所有權移轉登記
    。惟系爭買賣契約及物權移轉契約上有關「廖明雄」簽名業
    經法務部調查局鑑定認非廖明雄所自簽。廖明雄於96年4月2
    日未住院，意識清楚、行動自如，並無指派代理人之必要，
    何以未親自簽名？何以買賣價金僅市值之一半？均與常情及
    交易慣例有違。另收付款備忘錄有不同版本，廖明雄於所載
    收款日期已陷意識昏迷，焉能收款用印簽收？至於證人廖嘉
    琳、林百洲、鄭錦鳳之證詞，或互不相符，或與和信醫院函
    覆之專業判斷不盡相同，證人王琇鋒、張育菁之證詞，僅能
    證明廖明雄曾委託被上訴人丙○○代辦印鑑證明及代收租金
    ，不足以證明系爭房地確有出售予被上訴人丁○○。而廖明
    雄於96年3月底仍向證人林平順承租店面營業謀生，於96年4
    月5日與證人林平順討論欲以800萬元出售系爭房地，則廖明
    雄於96年4月2日身體健康並未發病，衡情焉須自萌死志而願
    以低價出售系爭房地？足見廖明雄並無於96年4月2日與被上
    訴人丁○○之代理人即被上訴人丙○○簽訂系爭買賣契約出
    售系爭房地之情事。又96年4月18日協議書業經上訴人趙豔
    文依民法第92條第1項撤銷意思表示，伊已無依該協議履行
    之義務，況斯時廖明雄仍生存，亦不會由無代理權之上訴人
    趙豔文簽訂承諾書而使無效之買賣行為成為有效。縱然上開
    契約係由被上訴人丙○○代理廖明雄、被上訴人丁○○所簽
    訂，亦因違反民法第106條規定而無效。伊自得請求確認系
    爭房地買賣契約關係不存在，並請求回復原狀。爰依民法第
    767條中段、第184條第1項、第185條規定，求為確認廖明雄
    與被上訴人丁○○於96年4月16日就系爭房地之買賣契約關
    係不存在，被上訴人應塗銷系爭房地於96年4月26日之所有
    權移轉登記之判決等語。
二、被上訴人則以：系爭房地係被上訴人丙○○代理被上訴人丁
    ○○於96年4月2日以480萬元向廖明雄所購買，雙方確實有
    訂立買賣契約之合意，並無上訴人所指之侵權行為。系爭買
    賣契約及物權移轉契約上有關「廖明雄」印文業經法務部調
    查局鑑定結果認係真正，至於「廖明雄」簽名筆跡鑑定雖不
    符，乃因供比對者屬多年前之筆跡及廖明雄因重病身體狀況
    影響運筆所致，不得以此遽認非廖明雄所為。廖明雄過世前
    多仰賴被上訴人丙○○照顧及代為支付相關醫療費、看護費
    ，並通知廖嘉琳姐弟返國，反觀廖明雄曾對上訴人趙豔文訴
    請離婚，彼等感情不睦，廖明雄將系爭房地委由較信任之被
    上訴人丙○○代尋買主，終出售予被上訴人丁○○，並無悖
    常情。上訴人趙豔文於96年4月18日已簽訂協議書，同意系
    爭買賣及將系爭房地過戶登記予被上訴人丁○○，負有按協
    議書履行之義務，法律關係並無不明確，上訴人提起本件確
    認之訴，欠缺權利保護之必要等語，資為抗辯。
三、原審判決上訴人全部敗訴，上訴人不服，提起上訴，其於本
    院上訴聲明為：(一)原判決廢棄。(二)確認廖明雄與被上訴人丁
    ○○於96年4月16日就系爭房地之買賣契約關係不存在。(三)
    被上訴人應塗銷系爭房地於96年4月26日之所有權移轉登記
    。被上訴人於本院答辯聲明為：上訴駁回。
四、上訴人主張系爭房地原為廖明雄所有，嗣於96年4月26日以
    買賣為原因，移轉所有權登記予被上訴人丁○○。廖明雄於
    96年5月4日死亡，繼承人除上訴人2人外，尚有廖嘉琳、廖
    健志、廖健佑3人，廖明雄所留遺產尚未分割之事實，已據
    上訴人提出土地登記謄本（原審卷(一)第13至14、92頁）、建
    物登記謄本（原審卷(一)第15至16頁）、死亡證明書（原審卷
    (一)第12頁）為證，並為被上訴人所不爭執，堪信此部分事實
    為真實。上訴人另主張系爭買賣契約及物權移轉契約係遭被
    上訴人偽造廖明雄簽名並盜蓋印文，收付款備忘錄有不同版
    本，廖明雄已陷意識昏迷，焉能收款用印簽收，被上訴人所
    舉證人之證詞均不足以證明廖明雄確有出售系爭房地予被上
    訴人丁○○之合意，何況被上訴人丙○○雙方代理簽訂系爭
    買賣契約，應屬無效，足見系爭買賣契約關係不存在等語，
    則為被上訴人所否認，並以前開情詞置辯。經查：
  (一)按法律關係之存否不明確，致原告在私法上之地位有受侵害
    之危險，而此危險得以對於被告之確認判決除去之者，即得
    依民事訴訟法第247條之規定提起確認之訴（最高法院52年
    臺上字第1922號判例參照）。查上訴人於96年4月18日與被
    上訴人丙○○簽定協議書，同意將系爭房地過戶予被上訴人
    丁○○，被上訴人丙○○則同意給付上訴人甲○○168萬元
    之事實，有協議書在卷可稽（原審卷(一)第124頁）。雖足認
    上訴人於廖明雄過世前，即知系爭買賣契約存在一事，並同
    意系爭房地過戶予被上訴人丁○○。惟上訴人主張嗣後發現
    系爭買賣契約乃偽造，應屬無效，則系爭買賣契約法律關係
    存在否，於上訴人主觀上即有不明確，並致上訴人私法上之
    地位有受侵害之危險，得以確認判決除去之，上訴人自得提
    起本件確認系爭買賣契約關係不存在之訴。被上訴人所辯上
    訴人提起本件確認之訴不具確認利益，尚非可採。
  (二)次按買賣契約非要式行為，當事人就標的物及其價金互相同
    意時，買賣契約即為成立。不動產物權之移轉，則應以書面
    為之，此項書面得不由本人自寫，但必須親自簽名或蓋章，
    參酌民法第3條第2項之規定，蓋章與簽名生同等之效力。依
    被上訴人提出之系爭買賣契約（原審卷(一)第110至113頁、卷
    (二)第176至179頁）、土地暨建築改良物買賣所有權移轉契約
    書（下合稱物權移轉契約，原審卷(二)第181、182頁），買受
    人即被上訴人丁○○與出賣人即廖明雄，就買賣系爭房地及
    其價金已互相同意，且上開買賣契約、物權移轉契約上均有
    雙方之印文。而原審將證人即廖明雄之女廖嘉琳作證時提出
    之被上訴人所交付之系爭買賣契約正本，及被上訴人於訴訟
    中所提出另份系爭買賣契約正本，暨物權移轉契約，連同兩
    造所不爭執由廖明雄簽名之相關資料，及96年4月13日申請
    之廖明雄印鑑條、印章實物，囑託法務部調查局鑑定系爭買
    賣契約及物權移轉契約上廖明雄之簽名筆跡、印文是否相符
    ，鑑定結果為：系爭二份買賣契約及物權移轉契約上之「廖
    明雄」之印文與印鑑條之印文及印章實物之印文相同，有該
    局98年5月1日調科貳字第09800261430號鑑定書在卷可稽（
    原審卷(二)第63至66頁）。另依臺北市內湖區戶政事務所函暨
    所附印鑑登記申請書、印鑑登記證明申請書、印鑑條（原審
    卷(二)第193至197頁），及證人即和信醫院社工師王琇鋒於臺
    灣士林地方法院檢察署96年度偵字第12883號被上訴人丙○
    ○竊盜偵查案件（下稱偵查案）中證稱：96年4月廖明雄堅
    持自動出院，主治醫師請伊去了解原因，廖明雄告訴伊要出
    去戶政事務所或國稅局辦事，類似財產登記之事，當時他旁
    邊沒有人陪伴，就醫院的立場擔心他出院後發生危險，伊乃
    問誰來帶他，廖明雄在醫院出院同意書上寫被上訴人丙○○
    的姓名跟電話，伊就打電話給被上訴人丙○○等語（偵查案
    卷(二)第22頁），足認廖明雄確於96年4月13日急於出院辦事
    ，嗣經醫院依廖明雄意思通知被上訴人丙○○為其辦理出院
    ，而前往戶政事務所申辦上開印鑑證明。系爭買賣契約、物
    權移轉契約上「廖明雄」之印文既為96年4月13日所申請之
    印鑑證明印章所蓋，依前開說明，該蓋章應與簽名生同等之
    效力。
  (三)上訴人雖主張系爭買契約上第三期款、尾款分別於96年4月
    24日、同月30日給付用印，當時廖明雄已意識不清，不可能
    用印，系爭買賣契約及物權移轉契約上之印文，乃被上訴人
    丙○○於96年4月13日陪同廖明雄辦理印鑑證明，乘機盜蓋
    於契約上等語。惟查廖明雄係於95年11月29日經確定診斷有
    直腸癌，再於95年12月6日經診斷另有肝癌。嗣因膽紅素異
    常，於96年4月12日住院接受檢查治療，於96年4月13日辦理
    自動出院，住院期間，意識清楚，可自行處理事務。96年4
    月14日再因膽紅素異常，住院接受檢查及支持性治療，自96
    年4月14日至同月16日期間，意識清楚，可自行處理事務，
    自96年4月17日起出現意識混亂至嗜睡、昏迷，於96年5月4
    日病逝等情，有和信醫院96年8月23日函影本附卷足憑（原
    審卷(二)第122頁），可見廖明雄係於96年4月17日起出現意識
    混亂至嗜睡、昏迷之情，尚非全無意識。參諸證人廖嘉琳證
    稱：伊於96年4月19日、20日前去醫院探望父親，父親先是
    昏迷狀態，隔了2、3天有清醒，可清楚表達意思，去世前2
    、3天意識最清醒等語（原審卷(一)第128、130頁），參諸癌
    末患者意識時而清醒、時而昏迷，可見廖明雄自96年4月17
    日以後，非無意識清醒時。至證人即上訴人乙○○之友人侯
    裕鴻雖證稱：伊於96年4月18日看到廖明雄時，廖明雄的神
    智已經不清楚等語（原審卷(一)第132頁），亦僅足證明廖明
    雄於96年4月18日當天有神智不清之情事，而不足證明廖明
    雄自96年4月17日起至過世前完全意識不清，無法用印。系
    爭買賣契約、物權移轉契約上「廖明雄」印文，既與廖明雄
    親自出院申辦之印鑑章蓋用之印文相同，且廖明雄於96年4
    月2日、同月13日均意識清醒，被上訴人主張買賣契約、物
    權移轉契約上之印文係廖明雄所蓋章，應屬非虛。又無證據
    證明廖明雄於96年4月24日、同月30日意識不清，無法用印
    ，上訴人所辯系爭買賣契約、物權移轉契約上之印文係被上
    訴人丙○○所盜蓋，委非可採。按私文書經本人或其代理人
    簽名、蓋章或按指印或有法院或公證人之認證者，推定為真
    正，民事訴訟法第358條第1項亦定有明文。準此，系爭買賣
    契約、物權移轉契約既經廖明雄蓋章，自應推定為真正。
  (四)上訴人另主張系爭買賣契約、物權移轉契約上之簽名，經鑑
    定非廖明雄所親簽，被上訴人既稱系爭買賣契約係於96年4
    月2日簽約，則廖明雄當時意識清醒，無委任他人代理簽名
    之必要，又系爭房地價值888萬元，廖明雄且於96年4月5日
    向證人林平順稱擬以800萬元出售，實不可能以顯低於市場
    行情之低價賤賣系爭房地，而收付款備忘錄有不同版本，廖
    明雄於所載收款日期已陷意識昏迷，焉能收款用印簽收，足
    認上開契約係屬偽造等語。惟查：
    １系爭買賣契約、物權移轉契約確為廖明雄蓋章，應推定為
      真正，參酌民法第3條第2項之規定，蓋章與簽名生同等之
      效力，縱使系爭買賣契約、物權移轉契約上之簽名非廖明
      雄所親為，亦不影響上開契約之效力。雖系爭買賣契約、
      物權移轉契約上「廖明雄」簽名經法務部鑑定結果，認與
      兩造不爭執之廖明雄親自簽名之文件筆跡、筆劃特徵不符
      。然法務部鑑定時，原審係檢附廖明雄95年7月4日於國泰
      世華銀行申請之印鑑卡、87年3月6日於郵局申請存簿儲金
      帳戶資料、92年4月25日於統一證券股份有限公司開戶之
      印鑑卡、89年3月27日及95年9月13日於新竹國際商業銀行
      辦理之印鑑卡、92年7月30日及92年10月31日於台灣工銀
      證券股份有限公司開戶資料、萬泰商業銀行信用卡申請書
      （原審卷(二)第202、207、214、219、224至225、229頁）
      等簽名之筆跡供比對，上開資料核均為廖明雄診斷出癌症
      前身體健康時之筆跡，距系爭買賣契約、物權移轉契約簽
      署時間已久。而廖明雄簽約時，復處於癌症末期，運筆自
      與健康時有所差異，參酌筆跡鑑定無法排除癌症末期病人
      因身體狀況對於其筆跡於運筆上之影響，是法務部筆跡鑑
      定結果僅可供參考，不得據此認系爭契約非廖明雄所為，
      而係被上訴人丙○○所偽造。
    ２證人即系爭房地之承租人張育菁於偵查案中證稱：伊於96
      年4月14日晚間曾就給付租金一事與廖明雄通電話，一開
      始是被上訴人丙○○所接，後來轉給廖明雄，廖明雄告知
      房租交予被上訴人丙○○等語（偵查案卷(二)第15頁），足
      認廖明雄於96年4月14日將系爭房地原有之租賃事宜委託
      被上訴人丙○○處理。另證人廖嘉琳證稱：伊和弟弟從小
      在國外，父親再婚後，彼此很少聯絡。被上訴人丙○○於
      96年4月間有發電子郵件給伊弟弟廖健志，通知父親身體
      狀況很差，要回去探望父親。伊經弟弟轉知後，因當時人
      在臺灣，就先到醫院去，約是96年4月19日、20日之事。
      廖健志、廖健佑隔了幾天後也回台。伊去醫院時，父親先
      是昏迷狀態，隔了2、3天後有清醒，可以清楚表達意思，
      伊舅舅林百洲有跟伊一起去醫院探望父親。伊去醫院時，
      被上訴人丙○○有告訴伊父親的情形，有說到父親要把系
      爭房地賣給他，並問及我們要不要這房子，因房子原先是
      母親的，後來才移轉登記給父親，當時的登記也是由被上
      訴人丙○○處理。被上訴人丙○○有出示系爭買賣契約書
      給伊看，伊肯定上面的簽名是父親的字跡。當時伊心情很
      混亂，只告訴被上訴人丙○○要回去和家人商量後再決定
      。父親清醒的時候，伊有問父親認不認識被上訴人丙○○
      ，是否是他的朋友，有無交待事情讓被上訴人丙○○處理
      ，父親有點頭，伊有問系爭房地是否要賣給被上訴人丙○
      ○，父親也有點頭。在父親住院期間，上訴人乙○○未照
      顧父親，父親生前的看護費、醫藥費及喪葬費用都是由被
      上訴人丙○○處理的。系爭房地買賣價金為480萬元，扣
      掉父親欠被上訴人丙○○267萬元，還有被上訴人丙○○
      代墊的看護費、醫藥費、喪葬費，伊於96年6月27日實際
      拿到117萬元，目前由伊保管中。父親留存之系爭房地買
      賣契約書現在也是伊在保管。系爭房地確實是伊父親出售
      的。弟弟回國之後，被上訴人丙○○有帶我們回系爭房地
      去整理父親的衣物，在頂樓增建出租處之書桌，有發現父
      親的公事包，裏面有系爭房地買賣契約書（當庭庭呈契約
      正本）及其他文件資料。本票影本簽名好像不是父親簽的
      ，但其上印文之印章現在在我這裡，也是在父親的公事包
      中發現的。伊父親在去世前2、3天，意識最清醒，當時有
      向他求證系爭房地買賣之事等語（原審卷(一)第128至130頁
      ），可見廖明雄於過世前短暫清醒時，廖嘉琳曾向廖明雄
      確認出售系爭房地之意。另證人即廖嘉琳之舅舅林百洲證
      稱：伊在廖明雄過世十幾天前有去醫院看過他，他原本昏
      迷，後來有清醒，雖然不能言語，但是可以以肢體動作表
      示要喝水。廖明雄住院前，有交代伊遺產要如何處理。廖
      明雄希望伊幫他撫養上訴人甲○○，並從遺產中撥出150
      萬元做為上訴人甲○○的教育基金，希望廖嘉琳他們姊弟
      帶上訴人甲○○去美國。如伊能在其生前安排他與廖嘉琳
      姊弟見面，願意給伊150萬元。剩餘的財產，則由廖嘉琳
      三姊弟均分，並沒有提到要給上訴人趙豔文。伊拒絕廖明
      雄的請求，後來廖明雄住院，作化療時本要求伊去醫院簽
      同意書，但伊當時沒空，所以沒去。上訴人甲○○原和廖
      明雄同住，未和上訴人趙豔文同住，後來廖明雄告訴伊小
      孩交給他媽媽了。伊去醫院看過廖明雄2、3次，去的時候
      廖嘉琳都在。廖嘉琳當時有問廖明雄有無交代被上訴人丙
      ○○處理事情，伊則扶著廖明雄並拿著白板及白板筆，但
      廖明雄沒有寫任何東西，只有出聲咿咿、啊啊，因伊站在
      其側背面，所以無法確認廖明雄當時有為什麼表示等語（
      原審卷(一)第165頁），可見林百洲無法確認廖明雄是否向
      廖嘉琳表示有出售系爭房地之意，乃因其站在廖明雄側背
      面之故，而廖嘉琳既當面向廖明雄詢問有無出售系爭房地
      ，經廖明雄點頭確認，亦難以林百洲所為證言，即謂廖嘉
      琳證言不足採信。另徵諸證人即於96年4月間任廖明雄看
      護之鄭錦鳳於偵查案中證稱：「（廖明雄意識）剛開始不
      清楚，生活起居都要我，後來比較清楚，只是沒辦法講話
      ，可以用表情跟肢體表達，他老婆來時，她說對她自己有
      利的話，廖先生不開心，就用手推她，丙○○來時，廖明
      雄表示很高興，因為之前都是丙○○在照顧他」（偵查案
      卷(二)第16頁）。而上訴人乙○○於偵查案中亦自陳：「我
      跟我先生說話時，他一直推我很不高興，4月18日以後每
      次去……我有問為何沒有告訴我，房子賣掉的事，他很激
      動發抖，並不是生氣把我推開，我問他這麼愛女兒，都沒
      有為女兒安排，我問他為什麼什麼東西都不見了」等情（
      偵查案卷(二)第17頁），足認廖明雄生前最後一段住院期間
      ，多仰賴被上訴人丙○○照顧，並代為支付相關看護費、
      醫療費，廖嘉琳姐弟並經被上訴人丙○○通知而回國與父
      親見面，甚且廖明雄過世後之殯葬費用亦由被上訴人丙○
      ○所墊付。反觀上訴人乙○○於廖明雄生前曾對其提起離
      婚訴訟，有原法院案件查詢表在卷可憑（原審卷(一)第65頁
      ），且為上訴人所不爭執，顯見彼等感情不睦，而廖明雄
      於過世前之住院期間，對被上訴人丙○○之信任顯遠逾上
      訴人乙○○，參諸廖明雄於住院期間急於出院親自申辦印
      鑑證明，並將系爭房地原有租賃事宜委由被上訴人丙○○
      代收租金、代為處理，是廖明雄於生前將系爭房地委由被
      上訴人丙○○代尋買主，終出售予被上訴人丁○○，並非
      顯悖常情。再參以侯裕鴻亦證述：於96年4月18日經上訴
      人乙○○通知趕赴醫院之際，被上訴人丙○○提及廖明雄
      交待出售系爭房地後，將其中150萬元為上訴人甲○○辦
      理信託等情（原審卷(一)第132頁），核與證人林百洲所述
      廖明雄本委諸其代為處理遺產，提撥其中150萬元為上訴
      人甲○○之教育基金等情相符，益徵被上訴人丙○○所述
      廖明雄生前確有出售系爭房地之意並非虛妄。且衡諸常情
      ，果上訴人所述廖明雄並無出售系爭房地予被上訴人丁○
      ○之意，系爭買賣契約為被上訴人丙○○所偽造非虛，則
      被上訴人丙○○何需於廖明雄病重之際，特意通知廖嘉琳
      姊弟返國與廖明雄見面？又焉有於尚未辦理系爭房地所有
      權移轉登記之際，即將系爭買賣契約出示予廖嘉琳，再次
      詢問廖嘉琳是否願意移轉系爭房地之理？是堪認系爭買賣
      契約確係廖明雄生前基於自由意願所同意訂立。
    ３雖依證人即將房屋出租予廖明雄之林平順證稱：廖明雄去
      年4、5月間向伊租房子後，有跟伊提到他在內湖的房子要
      賣，打算以800萬元出售，伊勸他等到內湖捷運通車後再
      賣，比較划算，後來的事伊就不清楚了等語（原審卷(一)第
      130頁），及上訴人提出之中華電信股份有限公司通話明
      細報表（原審卷(一)第91頁），可認廖明雄曾於96年4月5日
      向林平順提及欲以800萬元出售系爭房地，與系爭買賣契
      約之價金480萬元有落差。惟廖明雄向林平順提及欲出售
      系爭房地事後，於96年4月13日在意識清醒情況下，急於
      出院申辦印鑑證明，且未變更其於96年4月2日出售系爭房
      地之意思，亦未變動買賣契約之內容，顯然廖明雄願依系
      爭買賣契約內容出售系爭房地甚明。至買賣價金縱較市場
      行情為低，或可能因廖明雄已處於癌症末期，急於完成系
      爭房地出售事宜，且基於與被上訴人丙○○之交情，並信
      賴被上訴人丙○○將會妥善處理完畢，尚難以廖明雄曾向
      林平順提及擬以800萬元出售系爭房地，即謂系爭買賣契
      約不實，係屬偽造。
    ４又系爭房地之買賣確經廖明雄同意，買賣契約確屬真實，
      二份買賣契約之正本關於價金均屬相同，縱二份收付款備
      忘錄所示收款記錄不符（本院卷第44頁），亦僅屬買賣價
      金究否付清，而無涉系爭買賣契約是否有效成立。另被上
      訴人丙○○陳稱系爭買賣契約及物權移轉契約簽訂日期為
      96年4月2日，固與土地、建物登記謄本所載買賣原因發生
      日期96年4月16日有所不符，姑不論所述日期是否與事實
      相符，然廖明雄既確有以480萬元出售系爭房地予被上訴
      人丁○○之意，則簽約日期與系爭買賣契約是否有效成立
      亦無涉。
  (五)末按代理人非經本人之許諾，不得為本人與自己之法律行為
    ，亦不得既為第三人之代理人，而為本人與第三人之法律行
    為，民法第106條前段定有明文。上訴人主張系爭買賣契約
    實係被上訴人丙○○雙方代理所為，應屬無效等語。惟廖明
    雄確與被上訴人丁○○間就系爭房地成立買賣契約，已如上
    述，縱被上訴人丙○○有為廖明雄、被上訴人丁○○雙方代
    理之情，既經本人即廖明雄、丁○○所同意，亦無違反前開
    規定，難認系爭買賣契約因雙方代理而為無效。
  (六)系爭買賣契約既非偽造，廖明雄生前確實基於自由意願與被
    上訴人丁○○就系爭房地買賣達成合意，則96年4月26日以
    買賣為原因就系爭房地所為之所有權自廖明雄名下移轉登記
    予被上訴人丁○○，自屬有效。系爭房地之所有權既已移轉
    登記於被上訴人丁○○，廖明雄就系爭房地已無所有權，上
    訴人無從繼承取得，被上訴人亦無何侵權行為可言。上訴人
    自不得依侵權行為損害賠償請求權及民法第767條規定，請
    求被上訴人塗銷該所有權移轉登記。
五、綜上所述，被上訴人抗辯系爭房地於廖明雄生前已出售被上
    訴人丁○○，並已於96年4月26日辦竣系爭房地所有權移轉
    登記，均屬有效，對於上訴人無何侵權行為，尚屬可信。是
    上訴人主張買賣契約無效，廖明雄仍為系爭房地所有權人，
    依繼承之法律關係，由其繼承，自非有據。從而，上訴人主
    張本於民法第767條中段物上請求權、第184條第1項、第185
    條共同侵權行為之法律關係，請求確認廖明雄與被上訴人丁
    ○○於96年4月16日就系爭房地之買賣契約關係不存在，及
    請求被上訴人塗銷系爭房地於96年4月26日以買賣為原因，
    向臺北市中山地政事務所辦理由廖明雄移轉登記予被上訴人
    丁○○之所有權移轉登記，均為無理由，不應准許。原審為
    上訴人敗訴之判決，並無不合。上訴意旨指摘原判決不當，
    求予廢棄改判，為無理由，應予駁回。
六、本件為判決基礎之事實已明，兩造其餘攻擊防禦方法及未經
    援用之證據，經審酌後核與判決結果不生影響，爰不一一論
    述，附此敘明。
據上論結，本件上訴為無理由，依民事訴訟法第449條第1項、第
78條、第85條第1項前段，判決如主文。
中    華    民    國    99    年    8     月    3     日
                  民事第十庭
                        審判長法  官  黃豐澤
                              法  官  吳謀焰
                              法  官  林麗玲
正本係照原本作成。
如不服本判決，應於收受送達後20日內向本院提出上訴書狀，其
未表明上訴理由者，應於提出上訴後20日內向本院補提理由書狀
（均須按他造當事人之人數附繕本）上訴時應提出委任律師或具
有律師資格之人之委任狀；委任有律師資格者，另應附具律師資
格證書及釋明委任人與受任人有民事訴訟法第466條之1第1項但
書或第2項（詳附註）所定關係之釋明文書影本。如委任律師提
起上訴者，應一併繳納上訴審裁判費。
中    華    民    國    99    年    8     月    3     日
                              書記官  陶美玲
附註：
民事訴訟法第466條之1（第1項、第2項）：
對於第二審判決上訴，上訴人應委任律師為訴訟代理人。但上訴
人或其他法定代理人具有律師資格者，不在此限。
上訴人之配偶、三親等內之血親、二親等內之姻親，或上訴人為
法人、中央或地方機關時，其所屬專任人員具有律師資格並經法
院認為適當者，亦得為第三審訴訟代理人。

司法院資訊處製作；財團法人民間司法改革基金會備份。
